【裁判字號】    98,易,208
【裁判日期】    980227
【裁判案由】    詐欺
【裁判全文】
臺灣臺中地方法院刑事判決               98年度易字第208號
公  訴  人  臺灣臺中地方法院檢察署檢察官
被      告  丙○○
                    （另案在臺灣臺中女子監獄執行）
上列被告因詐欺案件，經檢察官提起公訴（97年度偵字第16359
號），經本院合議庭裁定改依簡式審判程序審理，判決如下：
    主    文
丙○○幫助連續意圖為自己不法之所有，以詐術使人將本人之物
交付，處有期徒刑柒月，減為有期徒刑參月又拾伍日，如易科罰
金，以銀元參佰元即新臺幣玖佰元折算壹日。
    犯罪事實及理由
一、犯罪事實：丙○○能預見提供自己帳戶予他人使用，足供幫
    助他人從事詐欺不法之犯行，竟不違背其本意，仍基於幫助
    詐欺之犯意，於民國91年1月間某日，見報紙刊有收購帳戶
    之廣告，遂按廣告上之電話與對方聯繫，於91年1月7日，在
    臺中市某郵局門口，以新臺幣（下同）3000元之代價，將其
    所申請臺中大肚福山郵局局號0000000號，帳號0000000號帳
    戶存摺、金融卡及密碼，出售予真實姓名、年籍不詳之成年
    男子，再由該名不詳男子將丙○○前開郵局帳戶交予詐欺集
    團使用，供作該集團指定匯款之帳戶，以此方式幫助該詐欺
    集團詐騙財物。該詐欺集團即以丙○○所提供之郵局帳戶為
    下列之詐騙行為：
(一)、詐欺集團內某不詳成員，於91年1月22日撥打電話予戊○○
    ，佯稱係國稅局人員，要求戊○○持提款卡操作提款機以獲
    退稅，使戊○○信以為真，陷於錯誤，為獲退稅款項，而於
    同日依指示操作提款機，致自己帳戶內之存款3萬0999元匯
    入丙○○之上開郵局帳戶。
(二)、詐欺集團內某不詳成員，於91年1月24日撥打電話予甲○○
    佯稱其抽中獎項，然需先繳交入會費等費用，即可領取高額
    之獎金云云，致甲○○信以為真，陷於錯誤，而於同日匯款
    3萬3976元至丙○○之上開郵局帳戶。
(三)、詐欺集團內某不詳成員，於91年1月28日撥打電話予丁○○
    ，佯稱係國稅局人員，要求丁○○持提款卡操作提款機以獲
    退稅，使丁○○信以為真，陷於錯誤，為獲退稅款項，而於
    同日依指示操作提款機，致自己帳戶內之存款7萬4998元、4
    萬2666元匯入丙○○之上開郵局帳戶。
(四)、詐欺集團內某不詳成員，於91年1月31日撥打電話予乙○○
    ，佯稱係國稅局人員，要求乙○○持提款卡操作提款機以獲
    退稅，使乙○○信以為真，陷於錯誤，為獲退稅款項，而於
    同日依指示操作提款機，致自己帳戶內之存款5萬5118元匯
    入丙○○之上開郵局帳戶。
(五)、詐欺集團內某不詳成員，於91年2月1日撥打電話予己○○，
    佯稱係國稅局人員，要求己○○持提款卡操作提款機以獲退
    稅，使己○○信以為真，陷於錯誤，為獲退稅款項，而於同
    日依指示操作提款機，致自己帳戶內之存款4萬7683元匯入
    丙○○之上開郵局帳戶。
二、證據名稱：
（一）被告丙○○於警詢、偵查及本院審理時之自白。
（二）證人即被害人戊○○、甲○○、丁○○、乙○○、己○○
      於警詢之證述。
（三）臺中大肚福山郵局局號0000000號、帳號0000000號帳戶客
      戶歷史交易清單、被害人丁○○第一銀行虎尾分行帳號
      00000000000號帳戶開戶之基本開戶資料、被害人乙○○
      第一銀行帳號272519 號帳戶之基本開戶資料各乙份。
三、論罪科刑部分：
（一）查前揭真實姓名、年籍均不詳之詐欺集團成年人，基於意
      圖為自己不法所有之犯意聯絡，夥同其他詐欺集團成員，
      以上述之方式，使被害人戊○○、甲○○、丁○○、乙○○、己○○陷於錯誤，因而交付本人之財物，該詐欺集團
      成員所為，係犯刑法第339條第1項之連續詐欺取財罪〔按
      95年7月1日修正公布施行之刑法第2條第1項明文：「行為
      後法律有變更者，適用行為時之法律。但行為後之法律有
      利於行為人者，適用最有利於行為人之法律。」改採「從
      舊從輕」主義，係規範行為後法律變更所衍生新舊法律比
      較適用之準據法，以適用最有利於行為人之法律為原則。
      據此，法院裁判時已在新法施行之後，雖新舊法之內容有
      所修正，但對行為人倘無有利或不利之情形者（例如僅修
      正法律用語，新舊法法定仍屬相同），即無適用上開規定
      為新舊法比較之問題。查刑法第339條第1項之詐欺取財罪
      ，法定刑得科或併科銀元1000元以下罰金，據修正後刑法
      施行法增訂第1條之1：「中華民國九十四年一月七日刑法
      修正施行後，刑法分則編所定罰金之貨幣單位為新臺幣。
      九十四年一月七日刑法修正時，刑法分則編未修正之條文
      定有罰金者，自九十四年一月七日刑法修正施行後，就其
      所定數額提高為三十倍。但七十二年六月二十六日至九十
      四年一月七日新增或修正之條文，就其所定數額提高為三
      倍」，是依修正後之法律，刑法第339條第1項之詐欺取財
      罪所得科或併科處之罰金刑最高為新臺幣3萬元（1000元
      30）；而依被告行為時之刑罰法律，即罰金罰鍰提高標
      準條例第1條前段規定之提高倍數10倍計算，此詐欺罪之
      罰金刑最高為銀元1萬元，若依現行法規所定貨幣單位折
      算新臺幣條例第2條之規定換算為新臺幣，最高額與新法
      同為新臺幣3萬元。因此，比較上述修正前、後之刑罰法
      律，並無所謂「有利或不利」之情形，是此部分自無適用
      修正後刑法第2條第1項之規定比較新舊法適用之問題，依
      一般法律適用原則，自應逕行引用現行、有效之法律即修
      正後之刑法法律規定。另按被告行為後，刑法及刑法施行
      法業於94年2月2日經總統以華總一義字第09400014901號
      令修正公布，並於95年7月1日施行，已如前述。刑法第2
      條第1項採擷之「從舊從輕」主義乃與刑法第1條罪刑法定
      主義契合，而貫徹法律禁止溯及既往原則，係規範行為後
      法律變更所生新舊法律比較適用之準據法，是刑法第2條
      本身雖經修正，但刑法第2條既屬適用法律之準據法，本
      身尚無比較新舊法之問題，應一律適用裁判時之現行刑法
      第2條規定以決定適用之刑罰法律，先予辨明。而刑法第
      33條第5款經修正為：「主刑之種類如下：五、罰金：
      新臺幣一千元以上，以百元計算之」，依修正後之法律，
      刑法第339條詐欺取財罪，所得科處之罰金刑最低額為新
      臺幣1000元，然依被告行為時即修正前刑法第33條第5款
      規定之罰金最低額為銀元1元，並提高10倍計算，前開罰
      金刑，最低額為銀元10元，若乘以3倍而換算為新臺幣，
      最低額僅為新臺幣30元。因此，比較上述修正前、後之刑
      罰法律，自以被告行為時即修正前關於科處罰金刑之法律
      較有利於被告〕。
（二）被告提供其於上開郵局所開設帳戶之存摺、金融卡及密碼
      資料予詐欺集團成員，以為詐欺取財所用，係基於幫助他
      人詐欺取財之不確定故意，且所為屬詐欺取財罪構成要件
      以外之行為，是核其所為，則係犯刑法第30條第1項及刑
      法第339條第1項之幫助連續詐欺取財罪。被告幫助詐欺集
      團成員犯詐欺取財罪，為幫助犯，應依刑法第30條第2項
      之規定減輕其刑（95年7月1日施行之刑法第30條幫助犯規
      定，與原刑法第30條之相較，僅作文字上之修正，非刑法
      第2條所指之「法律變更」，無比較適用之問題，應依一
      般法律適用原則，逕行援用裁判時法，最高法院95年刑議
      字第6號、95年度臺上字第6016號判決參照）。
（三）被告提供上開帳戶給犯罪集團使用，並接續致被害人戊○○、甲○○、丁○○、乙○○、己○○受害，係一行為而
      觸犯數罪名，為想像競合犯，應依刑法第55條前段之規定
      ，從一情節較重者即被害人丁○○受詐騙之幫助詐欺取財
      犯行處斷。
（四）爰審酌被告明知其所提供之帳戶資料將有可能遭人供做詐
      欺取財之工具，竟仍執意為之，非惟幫助詐騙者遂行詐財
      目的，同時使詐欺者得以隱匿其真實身分，減少遭查獲之
      風險，愈使其肆無忌憚，助長犯罪之猖獗，破壞社會秩序
      甚鉅，且本件被害人等因遭詐騙而匯入被告帳戶之金額達
      28萬餘元，兼衡酌被告犯後坦承犯行，顯有悔意，犯後態
      度良好等一切情狀，量處如主文所示之刑。
（五）另按中華民國九十六年罪犯減刑條例業於96年7月4日公布
      ，並自同年月16日施行，該條例第2條明文規定：「犯罪
      在中華民國九十六年四月二十四日以前者，除本條例另有
      規定外，依下列規定減刑：三、有期徒刑、拘役或罰金，
      減其刑期或金額二分之一」；本件被告所為上揭犯行之犯
      罪時間，係在96年4月24日以前，且非屬上揭減刑條例第
      3條規定不予減刑之情形；故依上述減刑條例之規定，本
      件應寬減被告所受有期徒刑宣告之二分之一，並同依修正
      前刑法第41條第1項前段【按涉及法院裁量權行使者，需
      於裁量權行使時，方有比較適用之問題，如易科罰金、易
      服勞役、緩刑、保安處分之宣告。故就一般綜合罪刑之結
      果而為比較，以決定罪刑之適用時，不需就易科罰金等列
      為比較，必迨已決定為緩刑、保安處分之宣告，或所處之
      刑得易科罰金或易服勞役時，始就各該緩刑、易科罰金等
      部分決定其適用標準。而本件被告為前述幫助犯罪時之刑
      法第41條係規定「犯最重本刑為五年以下有期徒刑以下之
      刑之罪，而受六月以下有期徒刑或拘役之宣告，因身體、
      教育、職業、家庭之關係或其他正當由，執行顯有困難者
      ，得以一元以上三元以下（按：業經修正前罰金罰鍰提高
      標準條例第二條提高一百倍）折算一日，易科罰金。但確
      因不執行所宣告之刑，難收矯正之效或難以維持法秩序者
      ，不在此限。」；嗣於94年2月2日經修正公布，並於95年
      7 月1日施行，新刑法第41條修正為「犯最重本刑為五年
      以下有期徒刑以下之刑之罪，而受六個月以下有期徒刑或
      拘役之宣告者，得以新臺幣一千元、二千元或三千元折算
      一日，易科罰金。但確因不執行所宣告之刑，難收矯正之
      效，或難以維持法秩序者，不在此限。」，上開法律既有
      變更，經比較行為時法及裁判時法後，以行為時之修正前
      刑法關於易科罰金之規定對被告較為有利，依刑法第2條
      第1項前段之規定，自應適用修正前刑法第41條第1項前段
      規定，就對被告本件幫助犯行所處有期徒刑諭知易科罰金
      之折算標準】及修正前罰金罰鍰提高標準條例第2條之規
      定，對被告所受減刑後之有期徒刑宣告併諭知易科罰金之
      折算標準。
（六）至被告所提供之前開郵局帳戶之存簿、金融卡等物，雖係
      被告所有並供違犯本件犯罪所用之物，但均未據扣案，又
      無證據證明該等物件仍屬存在，為免滋生日後執行困難，
      爰不併予諭知沒收。另被告本件犯罪之型態為幫助他人詐
      欺取財，因詐欺取財之正犯是否屬於共同正犯，與被告應
      成立之罪名、刑責均無涉，為免累贅，爰不於主文欄諭知
      被告幫助「共同」詐欺取財，均附此敘明。
據上論斷，應依刑事訴訟法第第273條之1第1項、第299條第1項
前段，刑法第2條第1項前段、第30條第1項前段、第2項、第339
條第1項，修正前刑法第33條第5款、第41條第1項前段，刑法施
行法第1條之1第1項、第2項前段，修正前罰金罰鍰提高標準條例
第2條，現行法規所定貨幣單位折算新臺幣條例第2條，中華民國
九十六年罪犯減刑條例第2條第1項第3款、第7條、第9條，判決
如主文。
中    華    民    國    98    年    2     月    27    日
                        臺灣臺中地方法院刑事第十五庭
                            法  官  劉麗瑛
以上正本證明與原本無異。
如不服本判決應於收受判決後10日內向本院提出上訴書狀，並應
敘述具體理由；其未敘述上訴理由者，應於上訴期間屆滿後20日
內向本院補提理由書（均須按他造當事人之人數附繕本）「切勿
逕送上級法院」。
                            書記官  王玟
中    華    民    國    98    年    2     月    27    日
附錄論罪科刑法條
刑法第30條：
幫助他人實行犯罪行為者，為幫助犯。雖他人不知幫助之情者，
亦同。
幫助犯之處罰，得按正犯之刑減輕之。
刑法第339條第1項：
意圖為自己或他人不法之所有，以詐術使人將本人或第三人之物
交付者，處五有期徒刑、拘役或科或併科一千元以下罰金。


司法院資訊處製作；財團法人民間司法改革基金會備份。
